臺灣桃園地方法院刑事判決
 110年度審金訴字第637號
公  訴  人  臺灣桃園地方檢察署檢察官 
被      告  黃永輝



上列被告因詐欺等案件，經檢察官提起公訴（110年度偵字第193
77號），被告於本院準備程序進行中，就被訴事實為有罪之陳述
，經本院告知簡式審判程序意旨，並聽取當事人意見後，本院合
議庭裁定由受命法官獨任依簡式審判程序審理，判決如下：
    主  文
黃永輝犯三人以上共同冒用政府機關及公務員名義詐欺取財罪，
共貳罪，各處有期徒刑壹年。應執行有期徒刑壹年參月。
未扣案之犯罪所得新臺幣肆仟元沒收，於全部或一部不能沒收或
不宜執行沒收時，追徵其價額。
    事實及理由
一、本案犯罪事實，除將起訴書如附表一「原記載內容」欄所示
    之記載，更正如附表一「更正後內容」欄所示外，其餘均引
    用檢察官起訴書之記載（如附件）
二、證據名稱：
　㈠被告黃永輝於警詢、偵訊及本院審理時之自白。
　㈡告訴人李陳蘭香、郭啟義、證人蔡廷緯於警詢及偵訊時之證
    述。
　㈢交易明細查詢、凱基銀行台幣存摺對帳單、現場照片、監視
    器翻拍畫面、台灣大車隊叫車紀錄暨GOOGLE路線翻拍畫面、
    監視器光碟、內政部警政署反詐騙諮詢專線紀錄表。
三、論罪科刑：
  ㈠按刑法第339條之2第1項之以不正方法由自動付款設備取得他
    人之物罪，其所謂「不正方法」，係泛指一切不正當之方法
    而言，並不以施用詐術為限，例如以強暴、脅迫、詐欺、竊
    盜或侵占等方式取得他人之提款卡及密碼，再冒充本人由自
    動提款設備取得他人之物，或以偽造他人之提款卡由自動付
    款設備取得他人之物等，均屬之。本案告訴人李陳蘭香、郭
    啟義均因遭騙而提供提款卡及密碼，任由被告取走後持卡插
    入自動櫃員機鍵入密碼而冒充為告訴人本人擅自提領，均屬
    刑法第339條之2第1項所謂之「不正方法」甚明。
  ㈡次按洗錢防制法業於民國105年12月28日修正公布，並於106
    年6月28日生效施行（下稱新法），新法第2條規定：「本法
    所稱洗錢，指下列行為：一、意圖掩飾或隱匿特定犯罪所得
    來源，或使他人逃避刑事追訴，而移轉或變更特定犯罪所得
    。二、掩飾或隱匿特定犯罪所得之本質、來源、去向、所在
    、所有權、處分權或其他權益者。三、收受、持有或使用他
    人之特定犯罪所得」，並參考FATF（即防制洗錢金融行動工
    作組織）建議，就其中採取門檻式規範者，明定為最輕本刑
    為6個月以上有期徒刑之罪，並將「重大犯罪」之用語，修
    正為「特定犯罪」；另增列未為最輕本刑為6個月以上有期
    徒刑之罪所涵括之違反商標法等罪，且刪除有關犯罪所得金
    額須在5百萬元以上者，始得列入前置犯罪之限制規定，以
    提高洗錢犯罪追訴之可能性。從而新法第14條第1項所規範
    之一般洗錢罪，必須有第3條規定之前置特定犯罪作為聯結
    ，始能成立。然洗錢犯罪之偵辦在具體個案中經常祇見可疑
    金流，未必瞭解可疑金流所由來之犯罪行為，倘所有之洗錢
    犯罪皆須可疑金流所由來之犯罪行為已經判決有罪確定，始
    得進一步偵辦處罰，則對於欠缺積極事證足以認定確有前置
    犯罪，卻已明顯違反洗錢防制規定之可疑金流，即無法處理
    。故而新法乃參考澳洲刑法立法例，增訂第15條第1項特殊
    洗錢罪，特殊洗錢罪之成立，不以查有前置犯罪之情形為要
    件，但必須其收受、持有或使用之財物或財產上利益，無合
    理來源並與收入顯不相當，且其財物或財產上利益之取得必
    須符合上開列舉之三種類型者為限。易言之，第15條之特殊
    洗錢罪，係在無法證明前置犯罪之特定不法所得，而未能依
    第14條之一般洗錢罪論處時，始予適用。倘能證明人頭帳戶
    內之資金係前置之特定犯罪所得，即應逕以一般洗錢罪論處
    ，自無適用特殊洗錢罪之餘地。例如詐欺集團向被害人施用
    詐術後，為隱匿其詐欺所得財物之去向，而令被害人將其款
    項轉入該集團所持有、使用之人頭帳戶，並由該集團所屬之
    車手前往提領詐欺所得款項得逞，檢察官如能證明該帳戶內
    之資金係本案詐欺之特定犯罪所得，即已該當於新法第14條
    第1項之一般洗錢罪；至若無法將人頭帳戶內可疑資金與本
    案詐欺犯罪聯結，而不該當第2條洗錢行為之要件，當無從
    依第14條第1項之一般洗錢罪論處，僅能論以第15條第1項之
    特殊洗錢罪。另過去實務認為，行為人對犯特定犯罪所得之
    財物或利益作直接使用或消費之處分行為，或僅將自己犯罪
    所得財物交予其他共同正犯，祇屬犯罪後處分贓物之行為，
    非本條例所規範之洗錢行為，惟依新法規定，倘行為人意圖
    掩飾或隱匿特定犯罪所得來源，而將特定犯罪所得直接消費
    處分，甚或交予其他共同正犯，而由共同正犯以虛假交易外
    觀掩飾不法金流移動，即難認單純犯罪後處分贓物之行為，
    應仍構成新法第2條第1或2款之洗錢行為（最高法院108年度
    台上字第1744號、第2500號判決意旨參照）。查本案告訴人
    李陳蘭香、郭啟義，均係因本案被告黃永輝所屬之詐欺集團
    中不詳成年成員施用詐術致其等陷於錯誤，進而依指示交付
    如附件起訴書附表一「金融帳戶號碼」欄所示銀行帳戶之提
    款卡，俟詐欺集團成員指示車手即被告黃永輝前往收取上開
    提款卡並提領贓款，再由被告將贓款交付予詐欺集團中姓名
    年籍不詳之人。按其所為，即係利用現金一旦轉手，即難再
    追查前揭犯罪所得之特性。又被告取得贓款後旋再轉交姓名
    年籍不詳之詐欺集團成員收取，客觀上已透過現金之多次轉
    交製造多層次之資金斷點，使偵查機關除藉由提款監視器錄
    影畫面鎖定車手、收水者外，難以再向上溯源，並使其餘集
    團共犯得以直接消費、處分，以掩飾不法金流移動之虛假交
    易外觀，而達到隱匿該特定犯罪所得之去向、所在之結果。
    是被告黃永輝主觀上對於其行為將造成掩飾、隱匿該詐欺犯
    罪所得去向、所在之結果應屬明知，猶仍執意為之，是被告
    黃永輝所為自構成洗錢防制法第2條第2款、第14條第1項之
    洗錢罪。
  ㈢再按共同正犯在主觀上須有共同犯罪之意思，在客觀上為共
    同犯罪行為之實行，始足當之。所謂共同犯罪之意思，係指
    基於共同犯罪之認識，互相利用他方之行為以遂行犯罪目的
    之意思；共同正犯因有此意思之聯絡，其行為在法律上應作
    合一的觀察而為責任之共擔（最高法院104 年度台上字第21
    94號判決意旨參照）。又共同實施犯罪行為之人，在合同意
    思範圍以內，各自分擔犯罪行為之一部，相互利用他人之行
    為，以達其犯罪之目的者，即應對於全部所發生之結果，共
    同負責。且共同正犯之意思聯絡，原不以數人間直接發生者
    為限，即有間接之聯絡者，亦包括在內。如甲分別邀約乙、
    丙犯罪，雖乙、丙間彼此並無直接之聯絡，亦無礙於其為共
    同正犯之成立。是共同正犯在犯意聯絡範圍內，對全部結果
    負刑事責任，各共同正犯應論處相同之罪名。又共同正犯之
    意思聯絡，不限於事前有所協議，其於行為當時，基於相互
    之認識，以共同犯罪之意思參與者，亦無礙於共同正犯之成
    立，且其表示之方法，不以明示通謀為必要，即相互間有默
    示之合致，亦無不可（最高法院102年度台上字第1895號判
    決意旨參照）。查被告黃永輝與前揭詐騙集團成員既係在共
    同犯罪意思之聯絡下相互分工，參與前揭犯行，縱其未親自
    以附件起訴書附表一所示之詐騙方法訛詐告訴人等，或僅與
    部分共犯有所謀議聯繫，亦應就共同正犯間實行犯罪之行為
    共同負責。
  ㈣是核被告所為，均係犯刑法第339條之2第1項之以不正方法由
    自動付款設備取得他人之物罪、同法第339條之4第1項第1款
    、第2款之三人以上共同冒用政府機關及公務員名義詐欺取
    財罪及洗錢防制法第14條第1項之一般洗錢罪。至公訴意旨
    漏未論及被告涉犯刑法第339條之2第1項之以不正方法由自
    動付款設備取得他人之物罪，惟起訴書已載明被告持上開提
    款卡提領贓款，基本犯罪事實顯屬同一，為起訴效力所及，
    本院自得併予審理。又公訴意旨認被告本件詐欺部分僅係犯
    刑法第339條之4第2項之三人以上共同詐欺取財罪，容有未
    洽，然此部分與被告上開犯行間，有想像競合之裁判上一罪
    關係，應為起訴效力所及，本院復已告知被告所犯罪名，自
    得併予審理，附此敘明。
  ㈤被告黃永輝及其所屬詐欺集團成員基於同一詐欺取財之目的
    ，偽以不同身分，詐騙如附件起訴書附表一所示之告訴人陳
    李蘭香、郭啟義2人，迨詐得上開告訴人等所有之附件起訴
    書附表二「提領帳號」欄所示銀行帳號，多次提領贓款後交
    付，應認係分別基於詐騙同一告訴人交付款項之單一目的所
    為之接續行為，其等分別基於同一目的、於密切接近之時間
    地點實行、侵害同一法益，所為各行為之獨立性極為薄弱，
    依一般社會健全觀念，難以強行分開，在刑法評價上，應各
    視為數個舉動之接續實行，合為包括之一行為予以評價，屬
    接續犯，僅各論以一罪。
  ㈥被告黃永輝及其所屬詐欺集團不詳成員間就上開犯行，有犯
    意聯絡及行為分擔，為共同正犯。
  ㈦另按洗錢防制法第16條第2項規定，犯第14條、第15條之罪，
    在偵查或審判中自白者，減輕其刑；又犯組織犯罪防制條例
    第3條之罪，偵查及審判中均自白者，減輕其刑，組織犯罪
    防制條例第8條第1項後段亦有規定。再想像競合犯係一行為
    觸犯數罪名，行為人犯罪行為侵害數法益皆成立犯罪，僅因
    法律規定從一重處斷科刑，而成為科刑一罪而已，自應對行
    為人所犯各罪均予適度評價，始能對法益之侵害為正當之維
    護。因此法院於決定想像競合犯之處斷刑時，雖以其中最重
    罪名之法定刑作為裁量之準據，惟具體形成宣告刑時，亦應
    將輕罪之刑罰合併評價。基此，除非輕罪中最輕本刑有較重
    於重罪之最輕本刑，而應適用刑法第55條但書規定重罪科刑
    之封鎖作用，須以輕罪之最輕本刑形成處斷刑之情形以外，
    則輕罪之減輕其刑事由若未形成處斷刑之外部性界限，自得
    將之移入刑法第57條或第59條之科刑審酌事項內，列為是否
    酌量從輕量刑之考量因子。是法院倘依刑法第57條規定裁量
    宣告刑輕重時，一併具體審酌輕罪部分之量刑事由，應認其
    評價即已完足，尚無過度評價或評價不足之偏失（最高法院
    109年度台上字第3936號判決意旨參照）。經查，被告黃永
    輝本案犯行於偵訊及本院審理期間均坦承不諱，此有各該筆
    錄在卷可稽，依上開規定，原應依法減輕其刑，然被告所犯
    之罪係屬想像競合犯其中之輕罪，因想像競合之故，應從一
    重之三人以上共同詐欺取財罪處斷，且該重罪並無法定減刑
    事由，自無從再適用上開條項規定減刑，但本院將於量刑時
    依刑法第57條一併審酌，附此敘明。
  ㈧被告所犯上開2罪間，犯意各別，行為互殊，應予分論併罰。
  ㈨爰審酌被告黃永輝對於詐騙集團實行詐欺取財並掩飾、隱匿
    詐欺犯罪所得去向有所預見，竟仍恣意加入詐騙集團，參與
    協力分工，負責提領並轉交贓款，助長犯罪歪風，使詐騙集
    團成員得以逃避犯罪之查緝，嚴重擾亂金融交易秩序且影響
    社會正常交易安全；又利用一般民眾信賴公務員執行職務之
    公權力，而以三人以上共同冒用政府機關及公務員名義之方
    式，騙取告訴人之財物。除侵害告訴人之財產法益之外，並
    使政府公信力嚴重受損，直接影響民眾對公務員之信賴，對
    告訴人之財產及社會秩序危害重大，所為非是。惟念其犯後
    於偵查中及審理時均坦承犯行，尚具悔意，且其就洗錢犯行
    ，於偵查中及審理中均自白，已符合相關自白減刑規定；並
    衡其犯罪之動機、目的、手段、素行、詐得財物之價值及所
    參與本案之情節輕重及被告迄未與被害人李陳蘭香、郭啟義
    2人達成和解、賠償被害人所受損害等一切情狀，分別量處
    如主文所示之刑，及定其應執行之刑，以示懲儆。
四、沒收部分：
　㈠按犯罪所得，屬於犯罪行為人者，沒收之；於全部或一部不
    能沒收或不宜執行沒收時，追徵其價額。第1項及第2項之犯
    罪所得，包括違法行為所得、其變得之物或財產上利益及其
    孳息。刑法第38條之1第1項前段、第3項、第4項定有明文。
    又共同正犯之犯罪所得，沒收或追徵，應就各人所分得之數
    額分別為之；先前對共同正犯採連帶沒收犯罪所得之見解，
    已不再援用及供參考（最高法院104年第13次刑事庭會議決
    議意旨參照）；倘若共同正犯各成員內部間，對於不法利得
    分配明確時，應依各人實際分配所得沒收（最高法院104年
    度台上字第3937號判決意旨參照）。查被告黃永輝就本案犯
    行自承獲取新臺幣4,000元至5,000元之分配所得（見110年
    度偵字第19377號卷，下稱偵卷，第119頁至第121頁），惟
    本院遍查全卷未見有被告就本案實際取得之犯罪所得數額相
    關事證，是依罪疑唯輕及有疑唯利被告之原則，本院認被告
    此部分所獲犯罪所得為4,000元，未扣案，亦未實際合法發
    還被害人，應依刑法第38條之1第1項前段、第3項、第4項規
    定，宣告沒收，於全部或一部不能沒收或不宜執行沒收時，
    追徵其價額。又公訴意旨認被告就本案並無證據證明本件犯
    罪事實後確有因而領取報酬等語，容有誤會，附此敘明。
　㈡附件起訴書附表一「金融帳戶號碼」欄所示銀行帳戶之提款
    卡，係被告為本件犯行之犯罪所得，然未扣案，且客觀價值
    低微，並得由被害人申請註銷、掛失並補發，其沒收顯欠缺
    刑法上之重要性，爰依刑法第38條之2第2項規定，不予宣告
    沒收。
五、應適用之法條：
    刑事訴訟法第273條之1第1項、第299條第1項前段、第310條
    之2、第454條第2項，洗錢防制法第14條第1項，刑法第11條
    前段、第28條、第339條之2第1項、第339條之4第1項第1款
    、第2款、第55條、第51條第5款、第38條之1第1項前段、第
    3項、第4項、第38條之2第2項，刑法施行法第1條之1第1項
    。
六、如不服本判決應於收受判決後20日內向本院提出上訴書狀，
    並應敘述具體理由。其未敘述上訴理由者，應於上訴期間屆
    滿後20日內向本院補提理由書（均須按他造當事人之人數附
    繕本）「切勿逕送上級法院」。
本案經檢察官劉仲慧到庭執行職務。
中　　華　　民　　國　 111　　年　 　5  　月　　11　　日
                    刑事審查庭    法　官　呂曾達
以上正本證明與原本無異。
如不服本判決應於收受判決後20日內向本院提出上訴書狀，並應
敘述具體理由。其未敘述上訴理由者，應於上訴期間屆滿後20日
內向本院補提理由書(均須按他造當事人之人數附繕本)「切勿逕
送上級法院」。 
　　　　　　　　　　　　　　　    書記官　楊淨雲　　
中　　華　　民　　國　　111 　年　　5 　　月　　12　　日
附錄本案論罪科刑依據之法條：
中華民國刑法第339條之2
（違法由自動付款設備取得他人之物之處罰）
意圖為自己或第三人不法之所有，以不正方法由自動付款設備取
得他人之物者，處3年以下有期徒刑、拘役或30萬元以下罰金。
以前項方法得財產上不法之利益或使第三人得之者，亦同。
前二項之未遂犯罰之。
中華民國刑法第339條之4
犯第339條詐欺罪而有下列情形之一者，處1年以上7年以下有期
徒刑，得併科1百萬元以下罰金：
一、冒用政府機關或公務員名義犯之。
二、三人以上共同犯之。
三、以廣播電視、電子通訊、網際網路或其他媒體等傳播工具，
    對公眾散布而犯之。
前項之未遂犯罰之。
洗錢防制法第14條
有第二條各款所列洗錢行為者，處7年以下有期徒刑，併科新臺
幣5百萬元以下罰金。
前項之未遂犯罰之。
前二項情形，不得科以超過其特定犯罪所定最重本刑之刑。
附表一：
欄別 原記載內容 更正後內容 犯罪事實欄一、第3行至第4行 共同意圖為自己不法之所有，基於3人以上詐取取財及洗錢之犯意聯絡 共同意圖為自己不法之所有，基於以不正方法由自動付款設備取款、3人以上共同冒用政府機關及公務員名義詐欺取財及洗錢之犯意聯絡 
附件：
臺灣桃園地方檢察署檢察官起訴書
                                    110年度偵字第19377號
　　被　　　告　黃永輝　男　23歲（民國00年00月00日生）
　　　　　　　　　　　　住桃園市○○區○○路0000號
　　　　　　　　　　　　國民身分證統一編號：Z000000000號
上列被告因詐欺等案件，業經偵查終結，認應提起公訴，茲將犯
罪事實及證據並所犯法條分敘如下：
　　　　犯罪事實
一、黃永輝前經蔡廷緯招攬而加入不詳之人所組成之詐欺集團（
    黃永輝參與犯罪組織部分，業經臺灣新竹地方檢察署檢察官
    偵查起訴），共同意圖為自己不法之所有，基於3人以上詐
    取取財及洗錢之犯意聯絡，擔任詐欺集團之取款車手，經詐
    欺集團不詳成員以撥打電話或傳送通訊軟體微信訊息等方式
    ，指示黃永輝至各地收取被害人遭詐騙交付之存摺及金融卡
    並提領款項，再將所詐得之提款卡及款項均轉交至詐欺集團
    上游。嗣詐欺集團以如附表一所示方式詐欺李陳蘭香及郭啟
    義，致其等均陷於錯誤，分別於附表一所示時間、地點放置
    其等所申設如附表一所示之金融帳戶提款卡，黃永輝拿取如
    附表一所示之金融卡後，並於如附表二所示時、地，領取附
    表二所示之款項後交予詐欺集團成員，而掩飾上開詐欺取財
    罪犯罪所得之去向。
二、案經李陳蘭香及郭啟義訴由桃園市政府警察局蘆竹分局報告
    偵辦。
　　　　證據並所犯法條
一、上開犯罪事實，訊據被告黃永輝於偵查中坦承不諱，並有證
    人即告訴人李陳蘭香、郭啟義之警詢筆錄、中華郵政帳號00
    0-00000000000000號交易明細、凱基商業銀行帳號000-0000
    0000000000號存摺對帳單、現場照片即住家照片共4張、路
    口及ATM監視器畫面影像9張及被告乘車路線圖1紙在卷可查
    ，是被告上開犯嫌，堪以認定。
二、核被告黃永輝所為，係犯刑法第339條之4第1項之3人以上詐
    欺取財罪嫌(無證據顯示黃永輝知悉告訴人李陳蘭香等2人遭
    以公務員名義詐騙)，及洗錢防制法第14條第1項之洗錢罪嫌
    ，被告以一行為觸犯上開2罪名，為想像競合犯，請從一重
    論以加重詐欺取財罪，被告就附表編號1、2所示犯行，犯意
    個別，行為互殊，請分論併罰。被告及其所屬詐騙集團不詳
    成員，有犯意聯絡及行為分擔，彼此有犯意聯絡及行為分擔
    ，請依刑法第28條共同正犯之規定論擬。又據被告於偵查中
    之供述，其於上開詐騙集團擔任車手所取得之報酬係不定時
    領取，並無證據證明本件犯罪事實後確有因而領取報酬，且
    另案於臺灣新竹地方檢察署檢察官110年度偵字第8467號案
    件中，業遭聲請沒收詐欺所得報酬，爰不聲請沒收，附此敘
    明。
三、依刑事訴訟法第251條第1項提起公訴。
  　此　致
臺灣桃園地方法院
中　　華　　民　　國  　110　 年　　 10　  月　 27　　日
                              檢  察  官  吳  靜  怡
                              檢　察　官  黃  于  庭
本件證明與原本無異
中　　華　　民　　國  　110　 年　   11    月  　10   日
                              書  記  官  利  冠  頴
所犯法條　　
中華民國刑法第339條之4
犯第339條詐欺罪而有下列情形之一者，處1年以上7年以下有期
徒刑，得併科1百萬元以下罰金：
一、冒用政府機關或公務員名義犯之。
二、三人以上共同犯之。
三、以廣播電視、電子通訊、網際網路或其他媒體等傳播工具，
    對公眾散布而犯之。
前項之未遂犯罰之。
洗錢防制法第2條
本法所稱洗錢，指下列行為：
一、意圖掩飾或隱匿特定犯罪所得來源，或使他人逃避刑事追訴
    ，而移轉或變更特定犯罪所得。
二、掩飾或隱匿特定犯罪所得之本質、來源、去向、所在、所有
    權、處分權或其他權益者。
三、收受、持有或使用他人之特定犯罪所得。
洗錢防制法第14條
有第二條各款所列洗錢行為者，處7年以下有期徒刑，併科新臺
幣5百萬元以下罰金。
前項之未遂犯罰之。
前二項情形，不得科以超過其特定犯罪所定最重本刑之刑。
附表一
編號 告訴人 遭詐欺時間 遭詐欺手法 金融卡放置地點 金融帳戶號碼 1 李陳蘭香 109年11月17日15時許 詐欺集團成員佯裝電信局人員，詐稱積欠電話費，後又佯裝警察人員致電詢問金融卡密碼及告知需提供金融卡 桃園市○○區○○街000巷0號之住處門口機車上 中華郵政帳號000-00000000000000號 2 郭啟義 109年11月17日15時40分 詐欺集團成員佯裝警察人員，詐稱其帳戶遭盜用，並詢問金融卡密碼及告知需提供金融卡 桃園市○○區○○○街00○00號住處外之信箱中 凱基商業銀行帳號000-00000000000000號       
附表二
編號 提領時間 提領地點 提領帳號 提領款項(新臺幣) 1 109年11月17日15時43分 址設桃園市○○區○○路000號之大竹郵局ATM 中華郵政郵局帳號 000-00000000000000號 6萬元 2 109年11月17日15時44分 址設桃園市○○區○○路000號之大竹郵局ATM 中華郵政郵局帳號 000-00000000000000號 6萬元 3 109年11月17日15時45分 址設桃園市○○區○○路000號之大竹郵局ATM 中華郵政郵局帳號 000-00000000000000號 3萬元 4 109年11月17日17時11分 址設桃園市○○區○○路0段00號之臺灣銀行南崁分行 凱基商業銀行帳號 000-00000000000000號 2萬元 5 109年11月17日17時12分 址設桃園市○○區○○路0段00號之臺灣銀行南崁分行 凱基商業銀行帳號 000-00000000000000號 2萬元 6 109年11月17日17時17分 址設桃園市○○區○○路○段00號之華南銀行南崁分行 凱基商業銀行帳號 000-00000000000000號 2萬元 7 109年11月17日17時17分 址設桃園市○○區○○路○段00號之華南銀行南崁分行 凱基商業銀行帳號 000-00000000000000號 1萬9,000元